臺灣新竹地方法院刑事判決
111年度金訴字第21號
公  訴  人  臺灣新竹地方檢察署檢察官
被      告  范詩嬿


選任辯護人  林京鴻律師
上列被告因違反洗錢防制法等案件，經檢察官提起公訴（110年
度偵字第14026號），本院判決如下：
    主  文
范詩嬿無罪。
    理  由
（為利精簡，案內相關人於初次提及後將適度省略稱謂）
一、公訴意旨略以：被告范詩嬿明知將自己帳戶供作他人使用，
    依一般社會生活之通常經驗，可預見其帳戶資料可能供他人
    隱匿詐欺或財產犯罪所得之財物，竟仍基於容任將自己帳戶
    提供予他人作為詐欺取財犯罪工具之不確定故意，於民國11
    0年11月1日前某日，將其所申辦之中信商銀帳戶（帳號0000
    00000000號，下稱本案帳戶）之帳號，提供予交友軟體上認
    識，真實姓名年籍不詳之網友「Lee weng」（李翁，下稱Le
    e weng），供詐欺集團成員使用。詐騙集團成員則意圖為自
    己不法之所有，於110年7月間，在LINE上以「張麗」為名，
    與證人劉王春妹攀談建立關係，之後佯裝其在阿富汗當兵十
    分可憐，請求劉王春妹匯錢拯救，致劉王春妹陷於錯誤，分
    別於110年11月1日、11月8日匯款新臺幣（下同）50000元、
    300000元至其指定本案帳戶；被告范詩嬿則於110年11月1日
    依Lee weng之指示，分次自本案帳戶內，各提領20000、560
    00元、20000、20000、20000、15000元，共計151000元款項
    後，以購買比特幣至指定錢包之方式製造不法金流之斷點，
    以使詐欺集團得以躲避查緝。因認被告涉犯刑法第339條第1
    項之詐欺取財、洗錢防制法第14條第1項之洗錢等罪嫌等語
    。
二、按犯罪事實應依證據認定之，無證據不得認定犯罪事實；不
    能證明被告犯罪者，應諭知無罪之判決，刑事訴訟法第154
    條第2項、第301條第1項分別定有明文。又按認定犯罪事實
    所憑之證據，雖不以直接證據為限，間接證據亦包括在內，
    然而無論直接證據或間接證據，其為訴訟上之證明，須於通
    常一般之人均不致有所懷疑，而得確信其為真實之程度者，
    始得據為有罪之認定，倘其證明尚未達到此一程度，而有合
    理之懷疑存在而無從使事實審法院得有罪之確信時，即應由
    法院諭知被告無罪之判決（最高法院76年台上字第4986號判
    例意旨參照）。
三、公訴意旨認被告涉犯前揭罪嫌，係以被告於警詢及偵查中之
    供述、劉王春妹於警詢中之證述、劉王春妹提出之相關匯款
    資料、其相關報案暨警方通報紀錄、本案帳戶之交易明細（
    即存摺影本）、被告提出其與Lee weng間之訊息紀錄等為其
    論據。訊據被告否認有何幫助詐欺取財之犯意，其辯護人為
    其辯稱：被告亦遭Lee weng以網路愛情詐騙超過100萬元，
    實際上被告也是被害人等語。經查：
  ㈠被告於110年11月1日前某日，將本案帳戶之帳號提供予交友
    軟體上認識，真實姓名年籍不詳之網友Lee weng，而在此之
    前，某詐騙集團成員則意圖為自己不法之所有，於110年7月
    間，在通訊軟體LINE上以「張麗」為名，與劉王春妹攀談建
    立關係，之後佯裝其在阿富汗當兵十分可憐，請求劉王春妹
    匯錢拯救，致劉王春妹陷於錯誤，分別於110年11月1日、11
    月8日匯款50000元、300000元至其指定本案帳戶；而被告則
    依Lee weng之指示，於110年11月1日自本案帳戶先後提領20
    000元、56000元、20000元、20000元、20000元、15000元（
    共計151000元，其中包含劉王春妹於當日匯入之50000元，
    至於劉王春妹110年11月8日匯入之300000元則未經提領）後
    ，再購買比特幣至指定錢包，嗣被告於110年11月9日前往新
    竹市○區○○路000號之中信商銀欲提領款項時，經行員察覺有
    異報警處理，並由警方對被告進行偵辦等情，均據被告於警
    詢、偵查及審理中自承在卷（偵卷第5-8、50-51頁、院卷第
    107-108頁），且經劉王春妹於警詢中分別證述明確（偵卷
    第8-9頁），並有被告提出由Lee weng提供之比特幣錢包QRc
    ode、警方查詢本案相關比特幣錢包之出入帳統計報表、劉
    王春妹提出之匯款申請書及其相關報案紀錄、警方通報紀錄
    、本案帳戶存摺影本、被告提出之比特幣交易頁面截圖及警
    方節錄被告與Lee weng間部分（自110年10月23日起至110年
    11月9日）LINE訊息紀錄、被告110年11月9日前往新竹市○區
    ○○路000號之中信商銀之監視錄影畫面等在卷可查（偵卷第7
    、11-12、14、15-36頁），是此部分事實固堪認定。
  ㈡惟就被告於提供本案帳戶予Lee weng時，是否確如起訴書所
    指係基於洗錢、共同詐欺取財之「未必故意」一事，則涉及
    未必故意在刑法上的定義為何，就此本院說明如下：
  ⒈刑法第13條第2項規定「行為人對於構成犯罪之事實，預見其
    發生而其發生並不違背其本意者，以故意論」，此乃學說上
    所指未必故意（又稱間接故意）於我國刑法上的定義。就此
    ，實務上向來多以「…倘行為人知券嗎時搶得的病患後天那
    邊他今天的狀況嗎悉其行為可能導致或助長某項侵害他人法
    益之客觀事實發生的風險，且有自由意志可以決定、支配不
    為該導致或助長侵害法益風險之行為，雖主觀上無使該侵害
    法益結果實現之確定意欲，惟仍基於倘實現該犯罪結果亦在
    其意料中或主觀可容許範圍之意思…，而放棄對於該風險行
    為之支配，即為間接故意」之論述，從「正面」就該定義之
    內涵加以精緻化（最高法院111年度台上字第175號判決意旨
    參照）。然而，縱使未必故意的定義業經精緻至此，就認定
    上的關鍵、亦即行為人在對於構成犯罪之事實具有預見的前
    提下，主觀上是否確有「放棄支配風險」、「容任」的心態
    ，似仍有一定程度的模糊空間。
  ⒉相對於此，本院則採取從側面方式就未必故意加以認定的模
    式，詳言之，如上所述，刑法第13條第2項「行為人對於構
    成犯罪之事實，『預見其發生而其發生並不違背其本意』者，
    以故意論」乃未必故意的刑法上定義，而與此在結構上極為
    類似的規定，則是同法第14條第2項對於「有認識過失」的
    定義「行為人對於構成犯罪之事實，雖『預見其能發生而確
    信其不發生者』，以過失論」。此二者間，均以行為人對於
    構成犯罪之事實「預見其發生」（亦即學說上所謂的「有預
    見」）為前提，差別則在於事實的發生究係「不違背其本意
    」或「確信其不發生」。乍看之下，這是對兩個不同法律概
    念在刑法上的獨立定義，然而若將其進行整體觀察，則可以
    發現這兩個定義的實質意義，都是在描述「故意」與「過失
    」之間如何加以區分的分界線。換言之，前者是以「何謂故
    意」的角度來描述「非過失」的範圍，後者則是以「何謂過
    失」的角度來描述「非故意」的範圍，兩者所要描述出來的
    那一條「故意」與「過失」的分界線，其實無非是同一條線
    。
  ⒊有了這樣的認知之後，則應將觀察視角移到兩者所共有的要
    件「有預見」之上。刑法第13條第1項就刑法上故意（或稱
    直接故意）的最原始定義為「行為人對於構成犯罪之事實，
    明知並有意使其發生者，為故意」，此處所謂的「明知」一
    般而言與「有預見」的內涵並無差異，也就是說，在刑法第
    13條第1、2項的併列之下，應該認知的是，刑法認為只有在
    對於構成犯罪之事實「有」預見的前提下（而非僅是公訴意
    旨所載的「可」預見），才能追究行為人的故意責任。若無
    從認定被告確實對犯罪事實有所預見，即自始無由成立未必
    故意，亦無必要進一步確認被告對於犯罪事實之發生究係「
    不違背其本意」或「確信其不發生」。
　㈢經查，被告雖確實將本案帳戶之帳號提供予Lee weng使用，
    亦確實提領劉王春妹於110年11月1日所匯入之款項。然現今
    社會上詐騙行為層出不窮，且手法多樣、分工精細，縱屬高
    等知識份子遭詐騙者亦時有所聞。而本案警方雖然僅就被告
    與Lee weng間之LINE訊息紀錄予以簡短節錄如上，但於偵查
    報告中則載明被告實際上提供者超過1000餘頁（偵卷第5頁
    ），故首先從此等訊息數量甚鉅一事觀之，其係被告因涉犯
    本案始行虛捏以求逃避刑責的可能性甚低，故被告於警詢中
    供稱係早於109年7月間即已在網路上結識Lee weng一事，本
    難認與事實不符。而縱使僅依警方所節錄之上開訊息紀錄，
    即可知被告於本案案發前之110年10月下旬，便已持續要求L
    ee weng返還款項、並表達因依Lee weng匯款導致其生活極
    度困窘，包括：「你何時要還我錢」、「我兒子要被阿姨趕
    出門」、「我沒辦法等你那麼久」、「因為救你我借了信貸
    50萬我每個月都要多付8000信用貸款」、「我快要撐不下去
    」、「你是要逼死我嗎」、「你先還我100萬，我先拿去還
    信貸，沉重的利息壓的我喘不過氣」、「我也需要用錢，我
    的房子會漏水，我需要錢修理我的房子我兒子才能搬來跟我
    同住」、「你需要我幫助你時我也是想辦法幫助你現在我有
    困難了我當然急」等語，而Lee weng則持續並未直接回答問
    題，僅以噓寒問暖、表露虛偽愛意之方式回應（偵卷第24-2
    5頁）；縱然期間被告曾於110年10月26日向Lee weng質以「
    你到底是誰」、「你們是在利用我的帳戶洗錢嗎」、「因為
    這一切都不合常理」、「如果是不正當的錢我會進監獄」等
    語，而可認被告曾一度有所懷疑，然經Lee weng於同日偽以
    「永遠不要問我那種問題，將軍寄來的錢都是給我的」、「
    錢很清楚，你永遠不會進監獄，好吧」等語加以安撫後，被
    告遂接續與Lee weng閒聊生活瑣事、甚至談論較為露骨之話
    題（偵卷第26頁），顯見被告在與Lee weng藉由社群軟體聯
    繫的期間內，逐漸認定Lee weng作為心靈伴侶之事實則已顯
    然可見。此外，於本案案發前之110年10月25日下午1時35分
    ，Lee weng亦確實傳送比特幣錢包位置代碼指示被告存入款
    項，此代碼並相同於被告提出之上開與本案相關之比特幣錢
    包位置代碼（偵卷第25、22頁），此若一併參以被告如前訊
    息中確曾持續要求Lee weng返還款項，及被告於審理中所提
    出由名為「general...」、「Doctor Mich...」、「Faisal
     Ali Al Mutawa」、「MP Ahm...」、「Wang We...（王文
    斌）」等假冒美軍將領、醫師、機場移民官、機場發言人之
    人於109年間起陸續寄送予被告要求匯款之電子郵件、被告
    辦理信用貸款50萬元等紀錄（院卷第61-79頁），暨被告於
    偵查中所提出於110年2月之前依指示匯款超過100萬元之相
    關單據（偵卷第53-60頁），在在顯見被告辯稱其因Lee wen
    g所編造之愛情陷阱而持續未能確實察覺本案涉及不法一事
    ，並非全然無稽。
　㈣固然被告於本案案發前曾一度懷疑本案可能涉及洗錢，已如
    前述，然除上開被告於同日經Lee weng矇騙、安撫後旋即正
    常談天之外，本院並認為，既然現今經媒體所披露之愛情詐
    騙情節，有時在旁人眼中聽來無非匪夷所思，被害人經銀行
    人員及警方持續勸說卻仍執意依他方說詞匯款之情形亦時有
    所聞，凡此實非旁人可逕以「一般理性第三人」之角度加以
    否定其存在可能性之真實事件，更非被告是否實際於其中取
    得蠅頭小利就可逕予忽略。況依本案劉王春妹所證述之遭詐
    騙情節而言，更可知本案非僅被告深陷網路愛情陷阱，劉王
    春妹之遭遇與被告實質上並無不同，其間差異僅在於其等在
    自身財產受詐之後，有無進一步遭詐而提供帳戶予他人使用
    而已。是以，本案被告縱然於與Lee weng相處過程中曾有表
    達不信任之情形，然而，在情感交流過程中雙方曾對彼此有
    所質疑、不滿，無非乃人之常情，被告於與Lee weng的相關
    訊息紀錄中縱有上開信任程度的高低起伏，卻也正是因為這
    些起伏而足使本院信賴上開訊息紀錄的真實性。依此，若謂
    被告本案係深陷於網路愛情陷阱之中，始終無法適時將自身
    從Lee weng所編造出的美好未來中抽離，而確實發覺疑點所
    在，則其因而未曾就本案相關行為涉及不法的可能性有所認
    知，亦難稱無可想像。是本院認為，公訴意旨所提相關證據
    ，經核均無法作為不利被告主觀上對於構成犯罪之事實「有
    預見」之充足認定依據。
　㈤至於起訴書另載「被告前已因有類似提供帳戶資料，供詐騙集
    團收取詐騙款項而涉犯詐欺等罪嫌遭移送偵辦，被告當可預
    見將自己所有之金融機構帳戶資料提供與他人，並依指示提款
    購買幣比特幣時，即可能係供詐欺集團作為人頭帳戶使用，
    足認其主觀上應有詐欺取財及洗錢之不確定故意」部分，經
    核與被告如臺灣高等法院被告前案紀錄表所示之前科紀錄不
    符，應屬誤載，自不足以作為不利被告認定之依據，併此敘
    明。
四、綜上所述，公訴意旨所提出之相關證據，並未使本院就被告
    被訴以未必故意洗錢、詐欺取財等罪嫌達於無合理懷疑之程
    度，揆諸前揭說明，自屬不能證明犯罪，應為被告無罪之諭
    知。
據上論斷，應依刑事訴訟法第301條第1項，判決如主文。
本案經檢察官林鳳師提起公訴，由檢察官邱宇謙到庭執行職務。
中　　華　　民　　國　　111 　年　　8 　　月　　30　　日
                  刑事第九庭  審判長法　官  黃沛文
                                    法  官  蔡玉琪
                                    法  官  李建慶
以上正本證明與原本無異。
被告不得上訴，檢察官如不服本判決應於收受本判決後20日內向
本院提出上訴書狀，上訴書狀應敘述具體理由。上訴書狀未敘述
上訴理由者，應於上訴期間屆滿後20日內補提理由書狀於本院(
均須按他造當事人之人數附繕本 )「切勿逕送上級法院」。 
中　　華　　民　　國　　111 　年　　8 　　月　　30　　日
                                    書記官  林欣緣